【裁判字號】    99,消債抗,118
【裁判日期】    991231
【裁判案由】    更生事件
【裁判全文】
臺灣臺北地方法院民事裁定           99年度消債抗字第118號
抗  告  人  陳國忠
代  理  人  鄭凱鴻律師
上列抗告人因消費者債務清理條例更生事件，對於民國九十九年
十一月一日本院九十九年度消債更更一字第一號裁定提起抗告，
本院裁定如下：
    主    文
抗告駁回。
抗告程序費用新臺幣壹仟元由抗告人負擔。
    理    由
一、本件抗告意旨略以：抗告人名下房屋業遭債權銀行查封拍賣
    ，若抗告人有能力還款，房屋豈會遭拍賣？原審認定抗告人
    應足負擔清償方案乙節，顯有錯誤；又依債權人清冊記載，
    抗告人於民國九十五年六月時債務總額為新臺幣（下同）二
    百五十一萬九千零三十四元，於九十八年六月時債務總額為
    二百四十三萬三千三百九十二元，惟抗告人自九十五年七月
    至九十八年七月間至少遭扣薪七十九萬二千元，債務總額卻
    僅減少八萬五千六百四十二元，且自九十一年起至九十九年
    四月止遭扣薪總額已高達二百二十五萬零二百五十六元，惟
    債務竟仍有二百四十三萬三千三百九十二元之譜，可見不論
    抗告人如何努力工作還款，債務均無清償完畢之日，顯非事
    理之平，爰提起抗告，請求廢棄原裁定等語。
二、按債務人對於金融機構因消費借貸、自用住宅借款、信用卡
    或現金卡契約而負債務，在聲請更生或清算前，應提出債權
    人清冊，以書面向最大債權金融機構請求協商債務清償方案
    ，並表明共同協商之意旨；聲請更生或清算不合程式或不備
    其他要件者，法院應以裁定駁回之，但其情形可以補正者，
    法院應定期間先命補正，消費者債務清理條例第一百五十一
    條第一項、第八條定有明文。其中消費者債務清理條例第一
    百五十一條第一項立法理由為：「債務人受法院裁定開始更
    生或清算程序者，其生活、資格、權利等均將受限制，該等
    程序係債務清理之最後手段，於債務人無法與債權人協商時
    ，始適用更生程序或清算程序清理其債務。債務人對於金融
    機構因消費借貸、自用住宅借款、信用卡或現金卡契約而負
    債務，其法律關係較單純明確，金融機構並已訂有債務協商
    機制，如能協商成立，債務人或不須依本條例聲請更生或清
    算，可疏減法院負擔，有效分配司法資源。為使債務人得自
    主解決其債務，爰設本條，明定債務人對於金融機構因消費
    借貸、自用住宅借款、信用卡或現金卡契約而負債務之情形
    ，採行協商前置主義，債務人於聲請更生或清算前，應先行
    提出債權人清冊，以書面向最大債權金融機構請求協商債務
    清償方案並表明共同協商之意旨」，是消費者債務清理條例
    規定協商前置之意旨，在使金融機構與債務人就特定種類之
    債務清理事務上，利用法院程序外解決之協商機制，為迅速
    有效之自主性解決，而此一程序之進行，有賴當事人間之協
    力配合，本於誠信為基礎，形成債務清理之共識，藉由法院
    之事後核可，賦予協商內容作為執行名義之正當性，對於金
    融機構因消費借貸、自用住宅借款、信用卡或現金卡契約而
    負債務之債務人，聲請更生或清算前，除形式上應以書面向
    最大債權金融機構請求協商債務清償方案並表明共同協商之
    意旨外，亦應本於誠實信用原則切實配合協商之進行，苟債
    務人外觀上雖有以書面向最大債權金融機構請求協商債務清
    償方案並表明共同協商意旨之形式，但實質上缺乏協商之誠
    意、無意進行協商（例如：故意怠於提供財產、收入、業務
    及信用狀況之資料、故意不與債權人接觸、協商或拒絕所有
    還款條件），甚且要求債權人逕行製作協商不成立之證明文
    書，則協商不成立係可歸責於債務人，應認債務人並未依法
    踐行消費者債務清理條例第一百五十一條第一項規定之程式
    。
三、經查：
（一）本件抗告人與最大債權銀行萬泰商業銀行股份有限公司（
      以下簡稱萬泰商銀）未能協商成立，係因「萬泰商銀提出
      分一八０期、每期一萬二千四百三十五元、零利率，及兩
      階段還款（第一階段為一至七十二期、零利率、月付八千
      元，第二階段七十二期到期重議）之還款方案，遭抗告人
      要求折讓債權金額未為金融機構所接受」，有（本院更卷
      第十一頁）前置協商不成立通知書附卷可稽，核與（板橋
      地院更卷第三四至五二頁）萬泰商銀陳報狀暨前置協商申
      請書、面談記錄表、客服記錄所載一致，並為抗告人所不
      爭執，參諸抗告人在前置協商申請書內「建議債務清償方
      案」中填載每月可還款金額為一萬八千元（見板橋地院更
      卷第四二頁），竟拒不接受萬泰商銀所提每月還款一萬二
      千四百三十五元、八千元之方案，是應認抗告人係拒絕顯
      足以負擔之還款方案並要求折讓債權金額，致協商不成立
      。
（二）又抗告人主張以其每月收入扣除每月必要生活費用及扶養
      費用後，無法負擔萬泰商銀所提之協商條件云云，經查：
    １抗告人自九十八年一月至九十九年四月止十六個月期間每
      月固定薪資為四萬九千五百三十元，十六個月共計七十九
      萬二千四百八十元，各項獎金合計為四十八萬一千三百八
      十二元（包括九十八年一月份之四萬九千五百三十元、同
      年二、五、八月份每月之四千九百五十三元、同年九月份
      之十二萬九千二百七十三元、同年十一月份之八萬四千六
      百四十七元、九十九年一、四月份每月之四千九百五十三
      元、同年二月份之十萬四千零一十三元），是抗告人於上
      開期間收入共計一百二十七萬三千八百六十二元，有（板
      橋地院更卷第二八、二九頁）中華郵政股份有限公司九十
      九年三月三十一日會字第０九九００三五八七九號函在卷
      可稽，每月平均收入約七萬九千六百一十六元，扣除遭強
      制執行扣薪三分之一，每月仍有五萬三千零七十七元可自
      由支用。
    ２而依抗告人所提（本院更卷第三四頁、板院更卷第六七頁
      ）財產及收入狀況說明書之記載，抗告人每月必要支出為
      「租金九千一百元、膳食費八千元、水電瓦斯電話費四千
      五百元、雜費八百五十元、交通費三千元、醫療費一千元
      、教育費五百元、勞健保費三千四百二十三元」，總計三
      萬零三百七十三元，加計「二名未成年子女每月扶養費五
      千元」，抗告人每月必要支出合計為三萬五千三百七十三
      元。上開數額除租金及扶養費外，膳食、水電瓦斯、交通
      費俱顯有浮誇不實情事，蓋個人膳食費用應以每月三千九
      百元為已足（每日一百三十元），水電瓦斯費部分，依抗
      告人所提（板院更卷第一０三至一一八頁）收據（通知單
      ）所載最低額計算，每月各僅需二百一十五元、四百三十
      一元、三百五十二元，合計九百九十八元，至電話費並非
      生活必要費用，應以室內電話基本費每月七十元計算為合
      理，而抗告人既租屋居住在臺北市○○路○段七四巷四弄
      三之一號，有（板院更卷第八六之八八頁）房屋租賃契約
      可佐，該處交通便利，工作往返搭乘公共汽車每月僅需交
      通費六百六十元，至醫療費、教育費並非固定支出，雜費
      則無任何單據可資參佐，已難遽採。
    ３是以抗告人每月平均收入七萬九千六百一十六元，扣除遭
      強制執行扣薪三分之一後餘額五萬三千零七十七元，縱扣
      除抗告人所稱每月生活必要支出三萬五千三百七十三元，
      尚餘一萬七千七百零四元可供清償債務之用，況前述抗告
      人所稱每月生活必要支出金額已有過高情事，業如前述，
      則萬泰商銀所提出之清償方案，抗告人足以負擔，當無不
      能成立協商之理。
（三）至抗告人主張其名下房屋業遭債權銀行查封拍賣，及其自
      九十五年七月至九十八年七月間至少遭扣薪七十九萬二千
      元，惟債務總額卻僅減少八萬五千六百四十二元，自九十
      一年起至九十九年四月止遭扣薪總額高達二百二十五萬零
      二百五十六元，債務仍有二百四十三萬三千三百九十二元
      云云，於認定抗告人是否具協商真意、得否負擔清償方案
      無涉。
四、綜上所述，抗告人不於能力可負擔範圍內與債權銀行積極研
    議債務清償方案，逕浮誇指陳每月所需生活費用、任意要求
    折讓，毫無減省不必要開支、盡力清償債務之意，致使協商
    破裂，其無成立協商之真意，已足認定。抗告人既無參與協
    商之真意，難謂已踐履消費者債務清理條例第一百五十一條
    第一項之規定，其為更生聲請，應屬聲請更生要件不備，是
    項不備復無從補正，原法院駁回其更生之聲請，自無不合，
    抗告人請求廢棄原裁定，難認有據，爰予駁回。
五、據上論結，本件抗告為無理由。依消費者債務清理條例第十
    五條，民事訴訟法第四百九十五條之一第一項、第四百四十
    九條第一項、第九十五條、第七十八條，裁定如主文。
中    華    民    國    99    年    12    月    31    日
                  民事第一庭審判長法  官  朱漢寶
                                  法  官  周美雲
                                  法  官  洪文慧
上列正本核與原本無異。
本裁定不得抗告。
中    華    民    國    99    年    12    月    31    日
                                  書記官  林芝儀

司法院資訊處製作；財團法人民間司法改革基金會備份。
